【裁判字號】    94,易,562
【裁判日期】    950124
【裁判案由】    侵占
【裁判全文】
臺灣臺南地方法院刑事判決               94年度易字第562號
    公  訴  人  臺灣臺南地方法院檢察署檢察官
    被      告  丁○○
上列被告因侵占案件，經檢察官提起公訴（九十四年度偵字第五
六八八號），本院判決如下：
    主    文
丁○○意圖為自己不法之所有，而侵占對於業務上所持有之物，
處有期徒刑柒月。緩刑年。
    犯罪事實
一、丁○○於九十二年十月間，受僱於乙鋒汽車拖吊有限公司（
    下稱乙鋒公司），擔任該公司之拖吊車司機，其主要業務為
    尋找乙鋒公司受協尋公司或其他動產擔保交易債權人委託協
    尋、拖吊違反動產擔保交易約定之車輛（下稱違約車），其
    將違約車輛拖回公司停車場後，尚須聽從協尋公司為進一步
    之處理指示，從而其在將車輛交予協尋公司前，如為避免被
    拖吊違約車之所有權人或使用人前往尋找引生爭執，而將拖
    吊車之車牌拆卸者，則應就所拆卸之車牌負業務上保管責任
    。
二、緣丙○○於九十一年四月二十三日以其所有車牌號碼六Ｓ－
    四六八五號自用小客車為中國信託商業銀行股份有限公司永
    吉分行（下稱中國信託銀行）設定動產抵押權，擔保中國信
    託銀行對其新臺幣（下同）三十萬元之債權，且約定動產抵
    押標的物停放地點後，丙○○竟自分期貸款第一期起即分文
    未付，並於九十一年五月五日將上開車輛出質予臺南縣東山
    鄉○○路○段二八五號之「永大當鋪」，使中國信託銀行追
    索無著而致生損害（丙○○所涉違反動產擔保交易法犯行業
    經判決確定），中國信託銀行乃於同年八月二十六日將其對
    丙○○之上開債權及對上開車輛之動產抵押權讓與和潤企業
    股份有限公司（下稱和潤公司），和潤公司即輾轉委託乙鋒
    公司協尋、拖吊前開動產擔保交易之違約車。上開車輛復因
    丙○○於回贖期限之九十一年六月三日前無力回贖而流當，
    永大當舖即於九十二年十月八日，將該車作為俗稱「權利車
    」，以十一萬元之價格出售予戊○○。嗣丁○○於同年、月
    十八日下午六時許，在臺南縣永康市○○街六九巷口，因見
    當時已為戊○○所有、使用，但仍為動產抵押之標的物、且
    有二期以上分期付款未繳違約情事之六Ｓ－四六八五號自用
    小客車停放在該處，遂依據動產擔保交易法第十七條第一項
    關於動產抵押權人得占有抵押物之逕行取回規定及動產抵押
    權人之委託授權，駕駛拖吊車將該自用小客車拖吊至同縣市
    ○○路六之三號乙鋒公司之停車場停放，丁○○在其業務範
    圍內又為避免車主前來尋找而滋生爭執，遂將該車車牌二面
    均拆卸後，自行放置於乙鋒公司辦公室之櫥櫃中，而在和潤
    公司指示處理方式前，暫負業務上保管之責。嗣丁○○因疏
    忽而未將該車牌連同車身及引擎交予和潤公司拍賣。其後，
    因丁○○於九十四年四月初某日，亦以「權利車」之方式向
    不詳報廢場購得未懸掛車牌（原車號為八四一二－ＪＨ號）
    之自用小客車，為避免車輛行駛於路上時遭警查處，竟萌生
    為自己不法所有之意圖，於同年月二十三日某時，將上開自
    己業務上持有保管之車牌二面攜出乙鋒公司而侵占入己後，
    即將之懸掛於其所有之上開自用小客車上使用。嗣於同年月
    二十八日凌晨二時四十分許，在臺南縣永康市○○街一一巷
    一○號「永大釣蝦場」後方路旁，為警巡邏查獲，並扣得上
    開車牌二面（已發還戊○○）。
三、案經戊○○訴由臺南縣警察局永康分局報請臺灣臺南地方法
    院檢察署檢察官偵查起訴。
    理    由
一、上開犯罪事實，除被告丁○○持有保管上開車牌部分係其業
    務範圍一節外，業據被告於檢察官偵查中及本院審理時自白
    不諱，核與證人即告訴人戊○○於本院訊問時證述；車牌號
    碼六Ｓ－四六八五號之自小客車係向丙○○買的，伊不知道
    該車有無設定動產抵押，伊是花五萬元向東山路永大當舖贖
    回的，當初車主沒有說是權利車，所以伊不知道，被當舖拿
    回去之後才知道是權利車，車子是在伊永康的家旁邊巷子裡
    （即中興街六十九巷）不見的，地上沒寫字，伊以為是被小
    偷偷走的，所以有去報案等語（見本院卷第三十二頁至第三
    十四頁），證人丙○○則於偵查中證述：該車是伊表哥以伊
    的名義去買的，該車伊有拿去先向豪億當舖借錢，後來又轉
    向永大當舖典當，伊不知道車子最後轉到何處，只知道後來
    被銀行拖回去，是銀行通知伊的等語（見臺灣臺南地方法院
    檢察署九十四年度偵字第五六八八號卷第十四頁）大致相符
    ；復有贓物認領保管單、當票、本票、借據、取回車輛委託
    書、授權書影本各一張，臺南市警察局車輛協尋電腦輸入單
    、車牌尋獲電腦輸入單、車籍作業系統查詢認可資料各一張
    、查獲照片二張及車輛竊盜車牌失竊資料個別查詢報表－查
    詢車輛認可資料三份（以上見臺南縣警察局永康分局警卷第
    十二頁、第十七頁至第二十頁、第二十二頁至二十五頁、第
    三十頁至第三十三頁），交通部公路總局嘉義區監理所臺南
    監理站函覆資料、線上書類查詢系統列印臺灣臺南地方法院
    檢察署九十二年度營偵字第一○三五號聲請簡易判決處刑書
    及本院九十二年度營簡字第五八六號判決書各一份（以上見
    本院卷第二十六頁至第二十九頁、第三十六頁至第三十八頁
    ）附卷可稽，核與被告上開自白吻合，足認被告確於上開時
    地，基於避免所駕駛之「權利車」在路上遭警查處，而萌生
    不法所有意圖，將上開為自己持有之車牌二面懸掛於自己所
    有之「權利車」上使用而侵占入己。
二、至被告雖矢口否認有何業務侵占之犯行，辯稱略以：伊協尋
    銀行委託之貸款車，協尋回來之後，銀行會把車牌放在伊公
    司那裡，伊不知道車牌要放多久，對於檢察官起訴的事實伊
    都承認，伊確實有挪用，伊承認構成一般侵占罪，因為車牌
    並不是業務上保管的東西等語（本院卷第十二頁）。惟查：
  (一)證人即乙鋒公司負責人甲○○於本院訊問時證述：乙鋒公司
    只是執行拖吊的工作，沒有保管車子，拖吊回來後即交給當
    時協尋公司保管，停在他們指定的地方，的確有拖吊回來先
    放在乙鋒公司的情形，車子和車牌一般沒有分開保管，若沒
    有協尋公司指示，伊公司不會去拆車牌，因為有的車子關係
    比較複雜，怕有人來鬧事，但是交回給協尋公司或是銀行之
    前一定要把車牌裝上去交給協尋公司或銀行，車牌若拆開後
    ，大部分都放在車上，有時候怕使用人有鑰匙，才會把車牌
    放在別的地方，但是這種情形很少，把車牌放在別的地方時
    ，並無特定人的保管，就放在抽屜裡面，車牌沒有特定的人
    保管，要看何人拆的放在何處，要的時候就問拆的人放在何
    處，沒有特別把車牌交給公司保管等語（見本院卷第六十三
    頁至第六十六頁）明確；而被告於本院審理中亦供陳：車子
    拖回來後，如果將車牌卸下來，不用交回（乙鋒）公司，如
    果協尋公司的人來的話，會自己拆車牌，然後跟拖的人講放
    在哪裡等語（見本院卷七十六頁），車子拖回來公司後，車
    主或買權利車者會到公司找車子、砸東西，所以伊等就把車
    牌先卸下，把車子和車牌分開，公司裡大家都知道車牌放在
    哪裡，並沒有固定的人保管，車子拖回來後就把車牌順手放
    在公司裡，並沒有人保管，後來車子已經交給銀行拿回去，
    車牌忘記一起送回去等語（本院卷第五十頁至第五十一頁）
    。可見：乙鋒公司拖吊車司機拖吊違約車後，在動產抵押權
    人為進一步指示前，確有先將車輛拖回乙鋒公司停車場暫時
    停放情事；其次，為避免車主上門尋找引生爭執，乙鋒公司
    亦允許拖吊車司機得衡酌違約車情況而將車牌拆卸以保全車
    輛，惟因係由拖吊之人拆卸車牌，而車牌拆卸後並未交予乙
    鋒公司由專人負責保管，則拆卸之人就車牌之持有保管關係
    ，自屬其業務範疇。否則，乙鋒公司就違約車輛必須對協尋
    公司負完整交付責任，如何能允許拖吊之人隨意拆卸車牌，
    反之，拖吊之人若非其業務之事，又何需將車牌拆卸、持有
    ，而負一般保管人責任。事實上，此種違約車協尋拖吊之法
    律關係，顯係動產抵押權人委託拖吊公司，拖吊公司再僱用
    拖吊車司機進行尋找、拖吊違約車；從而，若拖吊車司機非
    本於上開法律關係，縱被拖吊車輛係屬違約車，拖吊者既未
    經所有權人或其他有權使用人之同意而私自拖吊者，將因而
    涉及竊盜罪責。益徵本件被告對於拆卸上開車牌後之持有保
    管關係，係屬其業務範圍無疑。至該保管之人，是否隨意放
    置公司廚櫃或抽屜內，係其保管方式之問題，尚無礙其保管
    拆卸車牌之業務關係。
  (二)綜上，乙鋒公司拖吊車司機間之不成文習慣做法確係由拆卸
    車牌之人負業務上保管責任，而於動產抵押權人要求乙鋒公
    司交付拖吊之違約車輛後，該保管車牌之人即需將車牌隨車
    交予動產抵押權人。被告既係業務上保管車牌之人，竟易持
    有為所有之意思，予以侵占入己，而攜出使用，自成立業務
    侵占無疑，被告上開所辯，尚無可採。本件事證已明，被告
    犯行至堪認定。
二、核被告所為，係犯刑法第三百三十六條第二項之業務侵占罪
    。爰審酌被告就犯罪事實之詳情坦白承認，犯後雖一再辯稱
    並無業務侵占犯行，然顯係其所任職之乙鋒公司就關於違約
    車車牌拆卸後之處理並無一明文規範，致生認知落差，且其
    侵占業務上持有之車牌之動機，係因自己購得一部未懸掛車
    牌之「權利車」，為避免行駛於路上時為警查處，乃將上開
    車牌二面侵占入己後懸掛於其購得之車上使用，顯係貪圖小
    利，一時思慮欠週所致，而侵占之車牌二面亦經警發還告訴
    人，所生法益危害尚屬輕微等一切情狀，量處如主文所示之
    刑。又被告前雖於八十五年間曾受有期徒刑之宣告，惟因並
    諭知緩刑三年，其於緩刑期滿未經撤銷緩刑，其刑之宣告業
    已失其效力，是被告未曾受有期徒刑以上刑之宣告，有臺灣
    高等法院被告全國前案紀錄表可按，受此偵審程序及科刑教
    訓後，應知警惕而無再犯之虞，本院因認暫不執行其刑為適
    當，併予宣告緩刑三年，用啟自新。
據上論斷，應依刑事訴訟法第二百九十九條第一項前段，刑法第
第三百三十六條第二項、第七十四條第一款，罰金罰鍰提高標準
條例第一條前段，判決如主文。
本案經檢察官乙○○到庭執行職務。
中    華    民    國    95    年     1    月    24    日
                刑事第二庭  審判長法  官  鄭文祺
                                  法  官  林中如
                                  法  官  陳賢德
以上正本證明與原本無異。
如不服本判決，應於收受送達後10日內向本院提出上訴書狀（應
附繕本）。
                                  書記官  王志銘
中    華    民    國    95    年    1     月    26    日
附錄論罪科刑法條
刑法第三百三十六條第二項
對於業務上所持有之物，犯前條第一項之罪者，處六月以上五年
以下有期徒刑，得併科三千元以下罰金。


司法院資訊處製作；財團法人民間司法改革基金會備份。
